臺灣高等法院高雄分院民事判決　九十年度上易字第二五八號
　　　上　訴　人　澎湖縣政府
　　　法定代理人　丙○○
　　　上　訴　人　澎湖縣馬公市石泉國民小學
　　　法定代理人　乙○○
　　　被上訴人　　甲○○
右當事人間請求拆屋還地事件，上訴人對於中華民國九十年十一月二十日台灣澎湖地
方法院八十九年度訴字第五九號第一審判決提起上訴，本院判決如左：
    主      文
原判決廢棄。
被上訴人在第一審之訴，及假執行之聲請均駁回。
第一、二審訴訟費用，由被上訴人負擔。
    事實及理由
一、被上訴人主張：原澎湖縣馬公市○○段五四九之三地號之土地，係被上訴人之父
    莊柔所有，嗣莊柔於民國六十八年十一月二十一日過世，上開土地由被上訴人及
    被上訴人之兄莊順天共同繼承，嗣於八十五年間，經辦理分割共有物後，由被上
    訴人取得重測後之系爭馬公市○○段第一一七０地號土地之全部權利，是上開土
    地確屬被上訴人所有無疑。惟上訴人澎湖縣政府於四十九年間，無權占有上開土
    地，在其上興建上訴人澎湖縣政府馬公市石泉國小（下稱石泉國小）分校，被上
    訴人爰依民法第七百六十七條之規定，求為命上訴人澎湖縣政府應將坐落澎湖縣
    馬公市○○段第一一七０地號內，如原判決附圖（下稱附圖）所示紅色實線Ａ部
    分、面積九十九點八六平方公尺之房屋，紅色實線Ｂ部分、面積零點七九平方公
    尺、紅色實線Ｃ部分、面積十點二一平方公尺之建築物拆除，暨上訴人二人應將
    系爭土地交還上訴人之判決（被上訴人訴請上訴人澎湖縣馬公市石泉國民小學應
    將上開建物拆除部分，經原審於九十年十二月十日另以補充判決被上訴人敗訴後
    ，未據被上訴人聲明不服）。
二、上訴人則以：上訴人石泉國小於四十九年間，因有另設分校之必要，尋得包括莊
    柔所有之澎湖縣馬公市○○段第五四九、五四九之三地號土地（重測後為文石段
    第一一六九、第一一七０地號）等土地，經上訴人石泉國小家長會討論、並集資
    後，向訴外人蔡石新購買澎湖縣馬公市○○段一九九四地號土地（重測後為文寮
    段三四０地號）、第一九九四之一地號（重測後為中山段一二九地號）土地，並
    以上開土地，與莊柔所有之前揭石泉段二筆土地互換，並於五十二年六月間，將
    文澳段二筆土地所有權直接移轉登記與被上訴人及被上訴人之兄莊順天，惟當時
    石泉段第五四九地號土地地目仍為農地（石泉段第五四九號土地於四十九年間，
    原為一筆土地，嗣於五十一年六月間，始由地政機關分割登記為兩筆土地，即石
    泉段第五四九、第五四九之三地號，其中石泉段第五四九之三地號亦於當時，地
    目由農地變更為建地），而上訴人石泉國小不能自任耕作，是以上訴人石泉國小
    與莊柔協議，嗣系爭土地變更為建地後，再辦理土地所有權移轉登記，是上訴人
    石泉國小與莊柔，雖係以不能之給付為契約標的，但因雙方本預期不能之情形於
    後即可除去，是互易契約仍為有效，上訴人非無權占有等語，資為抗辯。
三、兩造之聲明：
  (一)上訴人方面：
    (1)原判決廢棄。
    (2)被上訴人在第一審之訴及其假執行之聲請均駁回。
    (3)第一、二審之訴訟費用由被上訴人負擔。
  (二)被上訴人方面：
    (1)上訴駁回。
    (2)第二審訴訟費用由上訴人負擔。
四、被上訴人主張系爭澎湖縣馬公市○○段第一一七０地號之土地，地目原為農地，
    嗣於五十一年六月間，始變更地目為建地；又上訴人澎湖縣政府為上開土地上校
    舍之所有權人，上訴人石泉國小、澎湖縣政府分別為直接占有人、間接占有人等
    情，為上訴人所不爭執，並有土地登記謄本為證，固堪信為實。
五、惟查，上訴人石泉國小於四十九年間，因有另設分校之必要，尋得包括莊柔所有
    之澎湖縣馬公市○○段第五四九地號、第五四九之三地號（重測後為文石段第一
    一六九地號、第一一七０地號）等土地，經石泉國小之家長會討論、並集資後，
    石泉國小遂向訴外人蔡石新購買澎湖縣馬公市○○段第一九九四地號（重測後為
    文寮段第三四０號）、第一九九四之一地號（重測後為中山段第一二九號土地）
    ，並以上開土地，和莊柔所有之石泉段第五四九地號、第五四九之三地號互換之
    事實，業據上訴人提出石泉國小家長會代表大會紀錄三份、石泉國小向蔡石新購
    地之收據三紙為證，並經證人蔡釜地於原審結證稱：「民國四十九年我是石泉國
    小的家長委員，也是當地的里長，當時石泉國小要蓋分校，看上莊柔的地，莊柔
    說他的地很少，要學校另外買一塊地跟他交換，然後學校就出面向蔡石新買地跟
    莊柔換地，這個學校有幫忙談，但是過戶的手續是他們自己辦的（這些在開協調
    會時，莊柔本身有答應的，土地也有去看過）‧‧‧」，及證人許丁現於原審結
    證稱：「我是民國四十八年九月起擔任石泉國小的校長直到民國六十年止，而在
    民國四十九年時由家長會提出要蓋學校分校在現在石泉國小分校的土地上，而這
    個土地的核准也經過縣政府和學校的勘查。因為土地之地目都是農地，而且當時
    大家都有預期的土地變成建地，而且也是莊柔想要以地易地，才會用互易的方式
    交易，至於錢都是由家長會出錢出力。當時雙方也都同意過戶，我們學校也有陪
    同辦理，最主要就是因為農地沒辦法過戶，直到我退休還未辦妥。」各等語屬實
    （原審(一)卷一一二、一一三頁），且上訴人所指互易之土地面積甚為接近，有土
    地登記簿可參。再者，建築國小校舍需耗相當時間，如非上訴人石泉國小與莊柔
    間，有上開互易之約定，系爭石泉國小之分校，應無法順利建校。足徵上訴人石
    泉國小與被上訴人之父莊柔，雙方就土地交換一事達成合意。而依卷附上訴人石
    泉國小四十九學年度第二、三、四次家長代表大會會議記錄（原審(一)卷三０至四
    四頁）觀之，上訴人石泉國小法定代理人許丁現校長對於商討本件土地互易事宜
    ，都有親自出席會議，而被上訴人父親莊柔與第三人蔡石新均知本件土地互易契
    約係作為石泉國小分校使用，足見本件土地互易契約之主體，應係上訴人石泉國
    小與被上訴人之父莊柔。被上訴人主張契約主體為石泉國小家長會與被上訴人莊
    柔，因石泉國小家長會不具法人格，所訂之契約不成立云云，即不可採。
六、次按，以不能給付為契約標的者，其契約為無效。但其不能情形可以除去，而當
    事人訂約時預期於不能之情形除去後為給付者，其契約仍為有效。民法第二百四
    十六條第一項亦有明文。經查，系爭土地於五十一年六月前固屬農業用地，惟上
    訴人上訴人石泉國小與被上訴人之父莊柔雙方就土地交換一事達成合意時，已有
    預期就系爭土地變更為非農地後再為移轉登記情形，已據證人許丁現於原審證稱
    ：「‧‧‧因為土地之地目都是農地，而且當時大家都有預期的土地會變成建地
    ，‧‧‧」等語明確（原審(一)卷一一三頁）。衡諸教育事業之興辦，乃百年樹人
    之事業，倘上訴人石泉國小於日後仍無法承受系爭土地，對其分校校務之運作必
    發生重大影響，自非上訴人石泉國小所欲見。因此，上訴人石泉國小為期校務運
    作正常，必預期日後系爭土地變更為非農地後再為移轉登記，足見證人許丁現上
    開證詞，與事實相符，應可採信。雙方既預期於系爭土地地目變更為非農地後再
    行辦理移轉登記，則系爭土地互易契約自為有效，被上訴人主張縱有土地交換，
    ，該交換契約亦為無效云云，自不可採。上訴人基於土地互易契約且系爭土地乃
    被上訴人之父莊柔交付予上訴人使用，上訴人並非無權占有，自不因系爭土地於
    五十一年六月間，地目即已變更為建地，迄未請求辦理移轉登記，而受影響。被
    上訴人基於繼承之法律關係，自應受上開法律關係之拘束，而不得謂上訴人為無
    權占有。
七、綜上所述，被上訴人依民法第七百六十七條之規定，請求上訴人拆屋還地，即無
    理由，應予駁回。原審命上訴人澎湖縣政府拆除建物及命上訴人二人交還土地，
    尚欠允洽。上訴意旨指摘原判決不當，求予廢棄，為有理由。爰由本院將原判決
    予以廢棄，改判如主文第二項所示。另查，被上訴人在原審起訴，並未聲明請求
    上訴人應自上開房屋、建築物內遷出，此觀被上訴人於本院陳明：在原審訴之聲
    明沒有請求上訴人兩人系爭房屋建築物遷讓等語（本院卷一五六頁），原判決主
    文第一項後段遽命上訴人應自前開房屋、建築物遷出，自有訴外裁判之違法，應
    一併予以廢棄，併此敘明。
八、據上論結，本件上訴為有理由，依民事訴訟法第四百五十條、第七十八條，判決
    如主文。
中　　　華　　　民　　　國　　九十一　　年　　　六　　　月　　　十三　　日
                                      臺灣高等法院高雄分院民事第二庭
~B1審判長法官　簡色嬌
~B2法　　　官　陳真真
~B3法　　　官　曾錦昌
右為正本係照原本作成。
不得上訴。
中　　　華　　　民　　　國　　九十一　　年　　　六　　　月　　　十三　　日
~B法院書記官　張文斌
